【裁判字號】    96,上訴,1290
【裁判日期】    970331
【裁判案由】    違反藥事法
【裁判全文】
臺灣高等法院臺南分院刑事判決        96年度上訴字第1290號
上  訴  人  臺灣嘉義地方法院檢察署檢察官
上  訴  人
即  被  告  丁○○
選任辯護人  陳文忠  律師
            蔡青芬  律師
            何永福  律師
被      告  丙○○
選任辯護人  李合法  律師
            趙培皓  律師
被      告  乙○○
上列上訴人因被告等違反藥事法案件，不服臺灣嘉義地方法院96
年度易字第413號中華民國96年10月3日第一審判決（聲請簡易判
決處刑案號：臺灣嘉義地方法院檢察署95年度偵字第8334號），
提起上訴，本院判決如下：
    主  文
原判決關於丙○○部分撤銷。
丙○○明知為偽藥，而販賣，處有期徒刑壹年陸月。減為有期徒
刑玖月。扣案如附表二編號12至18、24至26、27至29、32至33及
附表三所示之NORVASC（脈優）偽藥（含裸錠、粉末、包裝盒、
鋁箔、說明書）均沒收。
其他上訴駁回。
    事  實
一、丙○○係設於臺南市○區○○路十七街八○號「惠揚國際通
    商有限公司」（下稱惠揚公司）負責人，該公司以經營化粧
    品批發業、醫療器材批發業、食品飲料零售業、醫療器材批
    發業及零售業等為業；丁○○則係川生國際貿易有限公司（
    下稱川生公司）實際負責人（名義負責人為其妻舒文英），
    川生公司以經營飲料、食品什貨、醫療器材、化粧品批發業
    、乙種成藥零售等為業務；乙○○係嶸登藥品有限公司（下
    稱嶸登公司）負責人，嶸登公司係以經銷販賣西藥、化粧品
    、輔助食品批發業等為其業務。丙○○、丁○○所經營之上
    開公司均未辦理藥品經銷商登記，且未領得藥商許可執照，
    本不得從事西藥販賣業務。
二、緣羅文鋒（另由臺灣臺中地方法院併案審理判決）於民國九
    十四年間，明知NORVASC（脈優）係美商輝瑞產品公司（下
    稱輝瑞公司）所生產製造及經銷之藥品，而NORVASC（脈優
    ）商標，並經該公司向經濟部智慧財產局註冊登記，取得商
    標專用權，上開商標圖樣近年來在全球藥品類市場行銷甚廣
    ，品質著有商譽，為業界及消費大眾所共知，目前尚在有效
    之專用期限內，未經商標專用權人授權，不得任意使用。然
    羅文鋒竟向姓名、年籍不詳，綽號「陳先生」之男子，販入
    數量甚鉅之來自中國大陸，仿冒輝瑞公司NORVASC（脈優）
    商標圖樣之包裝、說明書，而羅文鋒所販入之該批偽藥，其
    外包裝為輝瑞公司舊包裝，內部之片裝藥品上批號與外包裝
    之批號不同、未註明有效期限、片裝鋁箔之包裝為光滑表面
    （真品為網狀表面），非屬上開輝瑞公司所生產製造，係屬
    偽藥，其所販入之價格為每盒（三十粒裝）新臺幣（下同）
    九十元；羅文鋒乃於九十四年年底某日至丙○○之惠揚公司
    內，自稱其係某藥廠業務員「古先生」，推銷NORVASC（脈
    優）偽藥，丙○○明知羅文鋒所販售之NORVASC（脈優）並
    非輝瑞藥廠原廠製造，而係不詳成年人士未經核准授權而擅
    自製造，且使用仿冒商標，在包裝盒標示生產公司、商標名
    稱、圖樣、標籤而偽造準私文書之偽藥，亦知悉其內藥品使
    用說明書標示使用相同輝瑞藥廠商標、且其上敘述為著作權
    法保護之語文著作，在我國享有著作權。其竟因羅文鋒允其
    俟售出後再付款而萌販入之動機，乃於九十四年十一月、十
    二月間某日，在丙○○上開營業處，以每盒一百五十元價格
    購入NORVASC（脈優）偽藥共六百五十盒，將該批偽藥置於
    店內伺機出售；嗣於九十五年九月間，將前開自羅文鋒處購
    入之NORVASC（脈優）偽藥以每盒二百五十元（因互有生意
    往來，折價後為二百二十元）價格販賣予丁○○，且委由羅
    文鋒（化名楊天昇），將該批藥物送到丁○○指定之嘉義市
    ○○街五一五號交予丁○○。
三、丁○○並非藥品經銷商，從未接觸過NORVASC（脈優）藥品
    ，其知丙○○僅販售健康食品，非輝瑞公司之代理商，亦非
    NORVASC（脈優）之經銷商，其本應注意向合法藥商購買、
    且能注意向丙○○查證藥品來源，復未查核藥品之標籤、包
    裝、重量等特徵與真品是否相符，因丙○○曾告以該批藥品
    係醫院所流出之藥品，故較廉價，其為牟利潤，竟疏未注意
    查證其所販入藥品之真偽，即於九十五年九月底，以每盒二
    百五十元價格（折讓後為二百二十元），向丙○○販入NORV
    ASC（脈優）六百五十盒，再於同年十月間某日，在乙○○
    前開嶸登公司營業處，以每盒三百五十元價格（折價後每盒
    三百二十元）全數轉賣給乙○○。
四、乙○○雖係藥品經銷商，亦曾販賣NORVASC（脈優）藥品，
    其本應注意向合法藥品經銷商購買及查證藥品來源，且能注
    意，竟疏未向合法經銷商購買及向丁○○查證藥品來源、復
    未查核藥品之標籤、包裝、重量等特徵與真品是否相符，竟
    僅因「每盒」進貨價比輝瑞藥廠之市價便宜數十元（市價依
    購買數量而定，每盒約三百八十元至四百二十元）而販入該
    批藥品，並於向丁○○販入藥品後，旋於附表一所示時間、
    販入單位所在地點、盒數（顆數），販賣附表二、三所示NO
    RVASC（脈優）偽藥予附表一所示單位。
五、嗣因華濟醫院於向乙○○購入上開偽藥後，該醫院藥師依照
    醫師處方籤給予不特定病患NORVASC（脈優），經病患服用
    偽藥後，發現藥效不佳，經記者批露，由檢察官指揮法務部
    調查局嘉義縣調查站搜索嶸登公司、川生公司及惠揚公司，
    始查悉上情，並分別自嶸登公司、華濟醫院、嘉義縣梅山鄉
    衛生所、台南縣安定鄉衛生所、台南縣東山鄉衛生所扣得如
    附表二、三所示之偽藥及真藥等物。
六、案經華濟醫院告發暨行政院衛生署、台南縣政府函送及臺灣
    嘉義地方法院檢察署檢察官自動檢舉偵查後，聲請簡易判決
    處刑，惟原審認不宜以簡易判決處刑，改依通常程序審理。
    理  由
壹、程序方面：
一、按「被告以外之人於審判外之言詞或書面陳述，除法律有規
    定者外，不得作為證據。」、「被告以外之人於審判外之陳
    述，雖不符前四條之規定，而經當事人於審判程序同意作為
    證據，法院審酌該言詞陳述或書面陳述作成時之情況，認為
    適當者，亦得為證據。」刑事訟訴法第一百五十九條第一項
    、第一百五十九條之五第一項分別定有明文。
二、查本件被告丙○○、丁○○、乙○○及被告丙○○選任辯護
    人於本院準備程序中，對於本件判決認定事實所引用之供述
    證據（含警卷、偵查卷及本院卷內傳聞證據），除丙○○之
    辯護人主張羅文鋒於警訊中之供述對被告沒有證據能力外，
    餘均明白表示同意為有證據能力（見本院卷第一○八頁）。
    被告三人於原審及本院審理時均承認過失販賣偽藥罪名，且
    就前述證據之取得並無違反程序規定，亦無意思不自由情形
    ，復無顯不可信之情況，又與待證事實間具相當關聯性，本
    院審酌採納該等傳聞證據，無礙被告與辯護人等於程序上之
    彈劾詰問權利，認前開傳聞證據（被告以外之人在檢察官前
    未具結之偵訊筆錄，依法未具證據能力，應予排除），具備
    證據能力，合先敘明。
貳、實體方面：
一、上揭被告丙○○以每盒一百五十元之價格向羅文鋒購進仿輝
    瑞公司出廠之「脈優」偽藥六百五十盒後，再以每盒二百五
    十元（折價後為二百二十元）全部出售予丁○○，丁○○則
    以每盒三百五十元（折價後為三百二十元）之價格再全部轉
    售予乙○○，乙○○則以每盒四百十六元轉售予華濟醫院六
    百盒；同業永信藥廠業務員盧俊宇調貨二十盒，每盒原價三
    百五十元；餘以每顆十七點五元（每盒有三十顆）轉售予梅
    山鄉、東山鄉公所等事實，業據被告丙○○、丁○○、乙○○於原審及本院審理時坦承不諱。並經證人甲○○（華濟醫
    院院長特別助理）、王彩齡（嘉義縣梅山鄉衛生所）、盧俊
    宇（永信藥廠業務員）於警詢及偵查中及證人羅文鋒於偵查
    及原審審理時結證明確，並有嘉義縣政府行政裁處書二份、
    台南縣政府九十五年十一月二十七日府衛藥字第0950246835
    號函附卷可憑，另有附表二、三所示之物扣案可證，其中附
    表二、三所示之偽藥經鑑定結果確非輝瑞藥廠在台灣合法銷
    售之產品（詳附表二、三備註欄），有如附表二、三所示鑑
    定說明書及函文在卷可考，被告丙○○、丁○○、乙○○確
    係於前揭時、地販出之NORVASC（脈優）偽藥一情無疑。惟
    均辯稱係過失而販賣，並非明知而販賣。惟查：
(一)、按藥品關係人之身體健康至鉅，嚴重時更足以使服用藥者致
    命，販售藥品之人本應注意藥品之標籤、包裝、重量等特徵
    與真品是否相符，且查證藥品來源合法、並知悉其療效，此
    為交易慣例及社會經驗法則之常理。被告丙○○、丁○○、
    乙○○分別為惠揚公司、川生公司、嶸登公司之負責人，惠
    揚公司營業項目為經營化粧品批發業、醫療器材批發業、食
    品飲料零售業、醫療器材批發業及零售業等為業（見偵八四
    ○二號卷第二三至二六頁）；川生公司營業項目含乙類成藥
    零售（見偵八四○二號卷第八五頁），嶸登公司營業項目含
    西藥批發及零售（見偵八三三四號卷第八頁）。丙○○、丁○○所經營之上開公司均未辦理藥品經銷商登記，且未領得
    藥商許可執照，本不得從事西藥販賣業務。又被告乙○○之
    嶸登公司營業項目即包含國內外藥品經銷，且曾販賣過NORV
    ASC（脈優），為其陳明在卷（見原審卷第120頁）。
(二)、本件被告等所販售之仿輝瑞公司之NORVASC（脈優）偽藥，
    與輝瑞公司所製造生產之真藥有相當之差別，其外觀包裝即
    有極大之不同如下，真藥：如封面包裝以中文紅色字體標
    註：「請置於兒童無法取得處」；偽藥：以英文紅色字體加
    紅框內載：「ＣＡＵＴＩＯＮ  Ｓ４」。包裝側面：真藥
    無適應症字眼；偽藥則標註適應症：高血壓、心絞痛。片
    （散）裝批號：真藥每片片裝旁都有批號與包裝盒上的批號
    一致；偽藥則批號不一致或沒有批號。片裝有效期限：真
    藥每片片裝旁一邊批號，另一邊有有效期限。偽藥則沒有有
    效期限。片裝鋁箔包裝：真藥鋁箔包裝為顆粒網狀表面；
    偽藥則係光滑表面（見偵八三三四號卷第四二頁之照片比較
    ）。真偽藥之差異極大，據羅文鋒於原審交互詰問中證稱：
    「包裝差很多，那一看就知道，諸如盒子顏色、裡面的片裝
    也不一樣，陳先生拿給我的網狀及日期就不一樣（見原審卷
    第五三頁之照片比較）等語。換言之，該等偽藥與真藥有相
    當大之差異，如與真藥同置一處比對，即真假立判，更遑論
    其成分療效。
(三)、被告丙○○【明知】偽藥而販賣部分：
１、丙○○雖辯稱僅係替羅文鋒寄賣，並未經手藥品而販入、販
    出云云（見原審卷第一三九頁、本院卷一八一頁）。惟證人
    羅文鋒於原審審理時結證稱：九十五年十一月二十九日在縣
    調站製作之筆錄，係出於自由意志、確係於九十五年農曆過
    年前向被告丙○○收取九萬七千元（650×150＝97500），
    尾數五百元未拿（見原審卷第六八頁）。參以證人丁○○於
    九十五年十一月二十一日在縣調站時證稱：其約於九十五年
    九月間往嶸登藥品有限公司，並以每盒三百五十元的價錢將
    丙○○賣予之該批脈優錠轉售予乙○○…，其於九十五年十
    月中旬，在丙○○台南住處將總價金支付予丙○○等語甚詳
    （見偵卷二第12至15頁），證人羅文鋒前後證述內容一致指
    證其向被告丙○○收受販賣價金，被告丙○○顯係向羅文鋒
    販入而收受其所交付之NORVASC（脈優）偽藥，並非所辯僅
    止於寄賣而已。又其收受被告丁○○交付之價金，更足證其
    販出藥品無疑，其辯稱未經手藥品販賣云云，殊無足採。
２、自NORVASC（脈優）偽藥販賣價格言，被告丙○○辯稱其並
    不知販入之NORVASC（脈優）係偽藥，僅因寄賣差價而有利
    可圖云云。然查被告丙○○並非為羅文鋒寄賣，業如前述，
    又NORVASC（脈優）偽藥市價約為每盒三百八十元至四百二
    十元之間（倘百盒以上批發市價三百八十元至三百九十元，
    百盒以下零售市價每盒四百十元至四百二十元）一節，為證
    人即被告乙○○於原審審理時證述甚詳（見原審卷第一二九
    頁）；證人羅文鋒更於原審審理時證稱：販賣予被告丙○○
    時有告知NORVASC（脈優）每盒市價約四、五百元，當時以
    每盒一百五十元賣予被告丙○○等情（見原審卷第六三、六
    六頁），被告丙○○明知販入之NORVASC（脈優）價格與市
    價差異達三倍，竟仍逕予販入，衡以其長期經營惠揚公司，
    對悖離市價藥品之合法性殊能無疑？被告丙○○雖再辯稱：
    係羅文鋒稱該批NORVASC（脈優）係舊包裝故較便宜云云（
    見原審卷第六六頁），惟NORVASC（脈優）真品市價既經羅
    文鋒告以係每盒達四、五百元，殊不因包裝之新舊而異其價
    格？其此部分所辯亦無足採。
３、證人羅文鋒於原審交互詰問中證稱：【（檢察官：所以丙○○有向你表示外包及批號不一樣？）那是到九十五年才向我
    表示的。】、【（檢察官：丙○○如何表示外包及批號不一
    樣？）他說藥差很多，而且內包與外包批號不一樣，他要我
    錢還他，我跟他說我沒有錢，以後再還錢給他。】、【（檢
    察官：既然表示批號不一樣，有無要退貨？）有，他打了好
    幾次電話給我。】、【（檢察官：後來丙○○有無退貨？）
    沒有。】、【（檢察官：丙○○是在九十五年初抱怨批號問
    題，而在九十五年六月託你送貨賣掉？）他抱怨是在我向他
    收錢之後。】、【（檢察官：丙○○如何說送貨的事情？）
    因我要回嘉義，他跟我說這箱藥請我幫他送到朋友那邊，但
    他沒有說明那是NORVASC（脈優）。】（見原審卷第五七至
    五九頁）。而前揭述及NORVASC（脈優）偽藥內外包裝批號
    不同之特徵，更與前揭所示偽藥鑑定之特徵結果相符（即具
    有舊包裝、內部之片裝藥品批號與外包裝之批號不同、未註
    明有效期限、片裝鋁箔之包裝為光滑表面但真品為網狀），
    被告丙○○於九十五年一月底既發現內外包裝批號不同之重
    大瑕疵，即應知該批藥為偽藥。
４、尤有甚者，羅文鋒於九十三、九十四年間，以每盒九十元販
    入源自大陸地區之NORVASC（脈優）三十粒裝等偽藥，再販
    予含被告丙○○在內之人及嘉義、雲林地區藥局，並於九十
    五年二月間僱人偽造NORVASC（脈優）偽藥包裝及其使用說
    明書等情，經臺灣台中地方法院檢察署檢察官於九十五年三
    月間查獲，並起訴及移送臺灣台中地方法院併辦（九十五年
    偵字第一六三三四號）、經臺灣台中地方法院以羅文鋒違反
    藥事法第八十三條第一項明知偽藥而販賣罪，判處有期徒刑
    五年六月在案，有判決書影本附卷可憑（見偵八四二五號卷
    第四五至六九頁）。證人羅文鋒更於偵查中結證稱賣予被告
    丙○○之NORVASC（脈優）偽藥即屬遭起訴之同批藥品（見
    偵八四二五號卷第一九七頁）。被告丙○○既於九十五年十
    一月二十二日在縣調站調查筆錄內陳稱：九十四年年底時羅
    文鋒自稱「古先生」將NORVASC（脈優）偽藥推銷後留在其
    公司，嗣經過二、三月後知悉羅文鋒因販賣偽藥遭起訴，該
    批NORVASC（脈優）仍一直留在公司，迄九十五年八、九月
    間詢問被告丁○○有無意願銷售後，賣予被告丁○○，因認
    為該批NORVASC（脈優）可能有問題，故電話聯絡羅文鋒送
    貨予被告丁○○等情明確（見偵八四二五號卷第二至四頁）
    。核與證人丁○○於九十五年十一月二十一日在縣調站時證
    稱：其約於九十五年九月間往嶸登藥品有限公司，並以每盒
    三百五十元的價錢將丙○○賣予之該批脈優錠轉售予乙○○
    ，並由丙○○派人送貨到我指定的地點，丙○○向我表示他
    不願意直接經手該批脈優錠．丙○○交付該脈優錠時，係以
    不透明之紙箱包裝，…丙○○以遠低於市價之價格二百五十
    元將該批藥物販出，當時因覺有異，曾問該藥品之真假，他
    僅表示把藥拿去用就對了等情相符（見偵八四○二號卷第十
    二至十五頁）。則被告丙○○既於九十五年一月間明知以遠
    低市價購入之NORVASC（脈優）內外包裝批號不同，並以此
    詢問羅文鋒於前，其後又於九十五年三月間知悉羅文鋒因販
    賣NORVASC（脈優）偽藥遭起訴，竟仍再於九十五年六、七
    月間販予被告丁○○，更表明不願親自送貨、對被告丁○○
    之質疑避而不答，則依其自陳係嘉南藥專畢業、為惠揚公司
    負責人之經歷學識觀之（見原審卷第七四頁），被告丙○○
    對所販賣之NORVASC（脈優）係屬偽藥一情，當屬明知無疑
    ，其辯稱並不知販出之NORVASC（脈優）係偽藥云云，自無
    足採。
５、綜上，承前各節，勾稽以觀，被告丙○○明知販入NORVASC
    （脈優）係偽藥仍販出等事實，至為灼然，而堪認定。
(四)、被告丁○○是否【明知】偽藥而販賣部分：
１、據丁○○於偵查中供述：「（你到底怎麼認識丙○○的？）
    七、八年前在診所跑業務時認識，後來做化粧品才又有跟他
    往來。」、「（為何跟丙○○訂這批脈優錠？）他說有朋友
    有一批舊的脈優錠，問有沒有人要，我就去幫他問，剛好乙○○跟我有往來，我就去問他。」（見偵八四○二號卷第二
    九、三○頁）；核與丙○○於原審審理中所述：「（審判長
    ：有無跟丁○○說過藥品沒有問題，可以接受檢驗？）我沒
    有跟他說，但我們認識那麼久，可以以人格保證，東西本來
    就可以包退包換。」（見原審卷第一三七頁）。顯見丁○○
    與丙○○早已熟識，並有業務往來，彼此間互動信用良好。
２、又丁○○於九十五年十一月二十一日在嘉義縣調查站陳述：
    「…我便打電話給丙○○表示有人要購買，該如何進貨，他
    則向我表示他不願意直接經手該脈優錠，他會叫人直接送往
    我指定的地方，當時我請他送到我朋友葉明欣位於嘉義市○○街五一五號之住處，我記得當時丙○○還特別交代我不要
    事先到該處去等貨，因為送貨的人不願意接觸到我，所以當
    時是貨送到了以後，丙○○才打電話告訴我貨已送到，叫我
    過去領貨」、「我當時確實覺得異於常情，所以我曾在電話
    中問他該藥品是真的還是假的，他僅向我表示把藥拿去用就
    對了，如果對方不要可以退貨。由於我對該藥品不熟，且未
    打開包裝檢視，在不疑有他的情況下，便直接轉售給乙○○
    」、「當時丙○○交付該脈優藥錠給我時，係以不透明之紙
    箱包裝，而我亦直接將該紙箱送交乙○○，雖然乙○○在接
    受該貨品時有打開紙箱檢視點交數量無訛，但我並未注意該
    脈優錠之包裝及批號。」等語（見偵八四○二卷第十三頁、
    第十四頁）。由上可見丁○○接受該批脈優錠後，未經任何
    檢視即直接送交乙○○。
３、於原審交互詰問中乙○○證稱：「（審判長：與丁○○買脈
    優時，認識丁○○多久？）二年以上。」、「（檢察官：既
    然丁○○對藥品不太內行，他突然賣你藥商才能賣的藥品，
    你不覺得奇怪？）不會，因為一般在外面跑的業務員敏感性
    強的話，會向醫師通路推銷產品，而且他說脈優錠是朋友管
    道從醫院流出，我認為這現象很普遍。」、「（檢察官：為
    何丁○○於調查站時說，系爭藥品是舊包裝比較便宜？）我
    認為是從大醫院流出來的脈優錠舊包裝，而我進的量也大，
    且從醫院出來的產品與市面上價格亦不同。」、「（檢察官
    ：有無問丁○○是從何醫院流出？）我有問，但丁○○的意
    思是要我不要問太多，他不能講。」、「（檢察官：拿到脈
    優錠時，有無拆開核算數量？）我是打開大的箱子，大約算
    一下每排幾盒，大致確認一下數量。」等語。
４、且從丁○○以每盒二百二十元（折價後）向丙○○進貨後，
    以每盒三百二十元（折價後）轉售乙○○，雖每盒有一百元
    之利潤，然核之一般西藥業，利潤均甚為鉅大，且恆有利用
    出國機會或其他方式輸入者。自尚難因此即認丁○○【明知
    】為偽藥而販賣。
(五)、被告乙○○是否【明知】偽藥而販賣部分：
１、據丁○○於九十五年十一月二十一日警詢時之證稱：「…九
    十五年九月間，我前往嶸登藥品有限公司找乙○○談化妝品
    業務時，我問乙○○是否有在經銷脈優錠，並向他表示朋友
    有一批舊包裝之脈優錠，可以較低廉的價格賣給他。我又問
    他，脈優錠一盒市價多少，他回答約新台幣三百餘元，我則
    向他表示每盒（每盒三十粒）可以賣他三百五十元（折價後
    為三百二十元），於是他便要我送貨過去……。」等語（見
    偵八四○二卷第十三頁反面）。
２、雖乙○○曾詢問過丁○○該批脈優錠的來源，據丁○○證稱
    ：「（審判長：乙○○有無問你藥品是否會有問題？）他好
    像之前就問過我，我回他東西如果有問題的話，包退包換。
    」、「（審判長：他有無問你系爭藥品來源？）我跟他說是
    舊包裝及一些醫療院所流出來，我只是照我得到的訊息轉述
    而已。」（見原審卷第一四一頁）。且丁○○亦曾回答上游
    部分不方便告知，是臺北那邊來的等語（見偵八三三四卷第
    二八頁、原審卷第一二二頁），並向乙○○保證該批脈優錠
    沒有問題，可以經得起檢驗（見原審卷第一二五頁、一三○
    ），而業界常有業務員為了業績、獎金，價格會降到甚至賠
    本之程度，且為了避免破壞市場行情，要求買家不要張揚之
    情形亦所在多有。
３、輝瑞代理人郭念慈律師於九十六年五月十日審理時表示：「
    輝瑞是有新舊包裝，但不論是新舊外包裝其盒內都是網狀的
    ……」等語（見原審朴簡六八卷第一五○頁），然據乙○○
    於九十六年九月二十日審理時陳稱：「（向業務員買是否要
    有一定的確定程序？）就是點數量、檢視有無毀損」、「（
    進貨後，有無打開檢視內容物？）沒有，一般而言，我們不
    會這樣做，業界不成文的習慣，如果打開就不能再賣」、「
    （不會抽驗以確認是否偽藥？）不會抽驗，一般而言業界不
    會有這樣的事情」等語（見原審易四一三卷第一二七、一二
    九頁），且據乙○○於九十六年五月十日訊問時陳稱伊有拿
    之前輝瑞舊說明書比對，結果發現是一樣的；伊向丁○○進
    的是舊外包裝等語（見原審朴簡六八卷第一五○頁），雖本
    件偽藥與真藥有如前揭一、(二)所說明之外觀五點差異，惟以
    被告乙○○基於信任丁○○的保證，且也核對過該批脈優錠
    的外盒包裝，對於該批脈優錠係為偽藥顯然不知情，否則以
    其既係華濟醫院及東山鄉衛生所之供藥商，有一定之業績，
    如非過失而不知，其又何致以偽藥欺詐長期客戶，自毀信譽
    ，而斷絕日後之生意往來，使己身陷於不利之境地？
(六)、本件被告丁○○、乙○○二人長期經營有關醫療營業項目，
    且均為專科畢業之學歷，彼等之知識、經驗、能力對前開藥
    品之真偽應有相當判別能力，且有管道可資了解，竟為圖暴
    利，疏未查證來源之合法性，亦未詳加檢視其藥品真偽，逕
    予販賣偽藥，其二人於本件販賣偽藥一情，確有過失至明。
    綜上事證，被告丁○○、乙○○審判中自白確與事實相符，
    要屬無疑；本案事證明確，被告二人丁○○、乙○○過失販
    賣偽藥犯行，應堪認定。
二、按藥事法第二十條一款規定「未經核准，擅自製造者之藥品
    」為「偽藥」。核被告丁○○、乙○○所為，均係犯藥事法
    第八十三條第三項、第一項過失販賣偽藥罪。被告乙○○雖
    於附表一所示時、地數次過失販賣NORVASC（脈優）偽藥，
    惟按刑事法若干犯罪行為態樣，本質上原具有反覆、延續實
    行之特徵，立法時既予特別歸類，定為犯罪構成要件之行為
    要素，則行為人基於概括犯意，在密切接近之一定時、地持
    續實行之複次行為，倘依社會通念，於客觀上認為符合一個
    反覆、延續性之行為觀念者，於刑法評價上，應僅成立一罪
    ，即學理上所稱「集合犯」之職業性、營業性或收集性等具
    有重複特質之犯罪均屬之，例如經營、從事業務、收集、販
    賣、製造、散布等行為即屬之（最高法院九十五年度台上字
    第一Ｏ七九號判決意旨可資參照）。是本件被告乙○○過失
    販賣前揭偽藥之營利性行為，係在如附表一所示密集時間、
    相類似場所持續進行，尚無間斷，此犯行即具有反覆、延續
    實行特徵，在行為概念上，如僅實施一次行為固足以成立犯
    罪，縱有延續、反覆實施之性質特徵，仍應評價認係包括一
    罪之集合犯。
三、按行為，依刑法第十二條固規定，非出於故意或過失者，不
    罰；惟過失行為之處罰，以有特別規定者為限。故刑法上犯
    罪，以處罰故意犯為原則，過失犯為例外。本事後的立場，
    先客觀後主觀之原則，按構成要件相當性、違法性、有責性
    ，定其犯罪體系之順序，因認故意、過失，乃屬於責任要素
    之問題。採行為無價值之論者，固認為行為無價值之本質係
    行為人之主觀的要素，包括故意及目的等，本事前的立場，
    過失犯之本質，係違反為避免結果發生之措置行動基準為內
    容之結果避免義務，即以脫離行為為基準；惟犯罪之成立，
    除應具備各罪之特別要件外，尤須具有故意或過失之一般要
    件。故意犯與過失犯之基本事實，雖屬相同；因其責任要素
    之差異，致其罪名各別，致異其適用法條時，亦有刑事訴訟
    法第三百條之適用。因之，檢察官以過失傷害罪嫌（刑法第
    二百八十四條第一項）起訴，如法院審理結果，認其具有傷
    害之故意，改依刑法第二百七十七條第一項論處，自應變更
    起訴法條而為裁判之依據；反之，亦同（見陳樸生著刑事訟
    訴法爭議問題研究第一七四、一七五頁）。本件檢察官起訴
    被告丙○○過失販賣偽藥罪，惟經審理結果，該被告丙○○
    所犯為明知偽藥而販賣罪，參酌上開見解，起訴之社會基本
    事實與審理中所認定之基本事實相同，至於明知或過失，乃
    係責任之法律上評價，與事實無關，自應由本院變更起訴法
    條改依藥事法第八十三條第一項明知為偽藥而販賣論罪。又
(一)、被告丙○○明知前揭「脈優錠」未經商標權人輝瑞公司同意
    於同一商品，使用相同於該商標權人註冊商標圖樣之偽藥，
    所為另犯商標法第八十二條之明知未得商標權人同意，於同
    一商品使用相同於他人註冊商標之商品而販賣罪。
(二)、按藥品說明書係用以說明該藥品之主治效能及服用方法，屬
    於私文書之一種，被告丙○○明知上開藥品說明書，係冒用
    上開商標專用權人名義而偽造之私文書，仍加以販賣行使，
    係犯刑法第二百十六條、第二百十條之行使偽造私文書罪。
(三)、再按在紙上或物品上之文字、符號、圖畫、照像，依習慣或
    特約，足以為表示其用意之證明者，依刑法第二百二十條第
    一項規定，應以文書論。查輝瑞公司之公司名稱、藥物名稱
    、圖樣，係該等公司表示其用意之證明，自屬刑法第二百二
    十條第一項之準私文書，被告丙○○販售之仿冒藥品，外包
    裝盒（鋁箔包裝）標示有上開公司名稱、藥物名稱、圖樣，
    則其仍有主張該公司及商標之意思內容，至為灼然，此部分
    係犯刑法第二百十六條、第二百二十條第一項、第二百十條
    之行使偽造準私文書罪。被告丙○○所犯藥事法第八十三
    條第一項之販賣偽藥罪、商標法第八十二條之販賣仿冒商標
    商品罪、刑法第二百十六條、第二百十條之行使偽造私文書
    罪及刑法第二百十六條、第二百二十條第一項、第二百十條
    之行使偽造準私文書罪。被告以一販售行為，同時觸犯上開
    罪名，為異種想像競合犯，應依刑法第五十五條規定，從一
    較重之藥事法第八十三條第一項之販賣偽藥罪處斷。原起訴
    法條雖漏載被告行使偽造私文書、行使偽造準私文書及違反
    商標法之法條，然起訴書已將此部分犯罪事實敘明，應認業
    已起訴，本院自應併予審理。
四、
(一)、原審以被告丁○○、乙○○二人均罪證明確，依藥事法第八
    十三條第三項、第一項，刑法第十一條前段、第四十一條第
    一項前段、第三十八條第一項第一款，中華民國九十六年罪
    犯減刑條例第二條第一項第三款、第七條、第九條等規定論
    罪科刑，並審酌被告丁○○、乙○○均無犯罪紀錄之素行（
    有臺灣高等法院被告前案紀錄表各一份附卷可按）；為圖便
    宜價格及獲利，疏未查證所購入來路不明之藥品真偽後即販
    出牟利之動機、目的；二人均專科畢業之智識程度，均為公
    司負責人、皆已婚有子女之生活狀況；造成附表一所示單位
    信譽受損、華濟醫院更受有相當營業損失、現雖尚無被害人
    因服用該偽藥傷亡之結果，然偽藥數量達六百五十盒（共一
    萬九千五百粒），有可能造成服用之患者病情失控、致命之
    嚴重危險後果；及犯後態度雖坦承犯行，但未與被害人和解
    等一切情狀，又被告丁○○曾自陳曾懷疑藥品真假（見偵八
    四○二號卷第十四頁），仍未再詳加查證、疏失情節重大、
    獲利又較被告乙○○為高，其不法情節較重等情狀，分別量
    處丁○○有期徒刑一年二月；減為有期徒刑七月。乙○○有
    期徒刑一年；減為有期徒刑六月，並就乙○○部分諭知易科
    罰金之折算標準等。其認事用法洵無違誤，量刑亦妥適。被
    告丁○○上訴意旨認原審判決過重；檢察官原聲請簡易判決
    處刑，及經原審認不宜適用簡易程序判決處刑，改依通常程
    序審理，嗣經判決後循告訴人請求，上訴認原判決過輕並改
    主張被告丁○○、乙○○二人所犯為藥事法第八十三條第一
    項之明知而販賣偽藥罪云云。經核均無理由，應予駁回。
(二)、原審就被告丙○○部分認係涉犯藥事法第八十三條第一項之
    明知為偽藥而販賣罪，而非原起訴事實及法條所認之因過失
    販賣偽藥即藥事法第八十三條第三項第一項之罪，且認前者
    係基於明知之直接故意，後者則為對其行為疏於注意，犯罪
    事實內欲訴追之行為型態迥異，尚非屬「同一事實」範圍，
    而認無從變更起訴法條改判，而為被告丙○○無罪判決之諭
    知，雖非無見，然本件之基本事實相同，明知之直接故意或
    過失僅為責任之型態，與事實無關，業經論述於前，是原判
    決此部分所認尚有未洽。是檢察官上訴主張被告丙○○屬故
    意販賣偽藥，應變更法條論罪尚非無理由。原判決既有上開
    可議之處，自應由本院撤銷改判。爰審酌被告丙○○係在明
    知之狀況下，為圖牟利，而不顧該偽藥使用後是否對人身健
    康產生不利影響，且侵害他人商標，對商標專用權人造成損
    害，有礙公平交易秩序，損及我國國際形象；又其並無犯罪
    前科，有臺灣高等法院被告前案紀錄表一件附卷可稽，及其
    品性、生活狀況、智識程度、犯罪所獲利益及所生之損害，
    與犯罪後態度等一切情狀，量處有期徒刑一年六月；又被告
    丙○○犯行係在九十六年四月二十四日之前，爰依中華民國
    九十六年罪犯減刑條例第二條第一項第三款，第七條規定，
    減為有期徒刑玖月。扣案如附表二（編號12至18、24至26、
    27至29、32至33）、附表三所示之NORVASC（脈優）偽藥，
    係仿冒輝瑞公司商標之外包裝盒（內含鋁箔、說明書），為
    輝瑞公司商標權人商標之商品及提供於服務使用之文書，不
    問屬於犯人與否，均應依商標法第八十三條之規定，予以宣
    告沒收。上揭脈憂錠偽藥（含裸錠、粉末），經鑑定均確定
    為偽藥，依藥事法第七十九條規定，本應由主管之行政機關
    沒入銷燬之，惟本件尚未經行政機關沒入銷燬，且同時亦屬
    商標法第八十三條之仿冒商標商品，為法院應義務沒收之物
    ，而本件既有商標法之特別規定，屬刑法第十一條但書之情
    況，本院即應依商標法第八十三條諭知沒收，附此敘明。
據上論斷，應依刑事訴訟法第三百六十九條第一項前段、第三百
六十八條、第三百條、第三百六十四條、第二百九十九條第一項
前段，藥事法第八十三第一項，商標法第八十二條、第八十三條
，刑法第十一條、第二百十六條、第二百十條、第二百二十條第
一項、第五十五條，中華民國九十六年罪犯減刑條例第二條第一
項第三款、第七條，判決如主文。
本案經檢察官劉欽銘到庭執行職務
中    華    民    國    97    年    3     月    31    日
                  刑事第一庭    審判長法  官  黃崑宗
                                      法  官  蔡長林
                                      法  官  夏金郎
以上正本證明與原本無異。
如不服本判決，應於收受本判決後十日內向本院提出上訴書狀。
其未敘述上訴理由者並得於提起上訴後十日內向本院補提理由書
狀（均須按他造當事人之人數附繕本）「切勿逕送上級法院」。
                                      書記官  劉岳文
中    華    民    國    97    年    4     月    1     日
附錄本案論罪科刑法條全文：
藥事法第83條
明知為偽藥或禁藥，而販賣、供應、調劑、運送、寄藏、牙保、
轉讓或意圖販賣而陳列者，處7年以下有期徒刑，得併科新臺幣5
百萬元以下罰金。
犯前項之罪，因而致人於死者，處7年以上有期徒刑，致重傷者
，處3年以上12年以下有期徒刑。
因過失犯第1項之罪者，處2年以下有期徒刑、拘役或科新臺幣30
萬元以下罰金。
第1項之未遂犯罰之。
卷證說明：
一、調查局卷（法務部調查局嘉義縣調查站96年2月1日義犯字第
    0965001830號移送卷）
二、偵卷一（臺灣嘉義地方法院檢察署95年偵字第8334號）
三、偵卷二（臺灣嘉義地方法院檢察署95年偵字第8402號）
四、偵卷三（臺灣嘉義地方法院檢察署95年偵字第8425號）
五、偵卷四（臺灣嘉義地方法院檢察署96年偵字第1282號）
六、他字卷（臺灣嘉義地方法院檢察署95年他字第2338號）
附表一（乙○○販出偽藥流向）：
（一）九十五年十月十九日，先將該批NORVASC（脈優）偽藥六
      百盒（即一萬八千顆），以每盒四百十元價格，販賣予不
      知情之華濟醫院。
（二）九十五年十月某日，將NORVASC（脈優）偽藥二十盒，販
      賣予不知情之永信藥廠業務員盧俊宇，盧俊宇再轉買給不
      知情之陳英仁，陳英仁則轉賣給不知情之臺南縣安定鄉衛
      生所。
（三）九十五年十月間某日，將剩下NORVASC（脈優）偽藥雜混
      真藥共三十盒（偽藥盒數不詳），以每顆十七點五元價格
      ，販予給不知情之嘉義縣梅山鄉衛生所。
（四）九十五年十月間某日，接受臺南縣東山鄉衛生所訂貨，將
      剩餘不詳盒數之偽藥，雜混真藥，販賣予東山鄉衛生所。
附表二（本附表編號對照法務部調查局嘉義縣調查站九十六年二
        月一日移送之扣押物品清單編號製作，即本院朴簡卷第
        8 頁扣押物品清單）：
  ┌──┬───────┬───┬───┬───┬───────────────────────┐
  │編號│物 品 名 稱   │數量  │藥品來│提出人│  備   註                                     │
  │    │              │      │源    │姓名  │                                              │
  ├──┼───────┼───┼───┼───┼───────────────────────┤
  │ 11 │脈優錠真品    │86盒  │嶸登藥│乙○○│95年11月18日扣押（偵卷一第18頁），原扣押數量  │
  │    │（每盒30錠裝）│      │品有限│      │90盒，從中抽樣4盒送驗批號Ｚ000000000，鑑定結果 │
  │    │              │      │公司  │      │為：（一）輝瑞藥廠確有此批號，但未經授權經銷商│
  │    │              │      │      │      │販售予嶸登公司，（二）且經比對結果查扣藥品與本│
  │    │              │      │      │      │公司真品之包裝，認為該脈優/NORVASC藥品是輝瑞藥│
  │    │              │      │      │      │廠公司在台合法銷售之產品。有該藥廠95年11月20日│
  │    │              │      │      │      │鑑定聲明書附卷（調查站卷第24～28頁），        │
  ├──┼───────┼───┼───┼───┼───────────────────────┤
  │ 12 │脈優錠偽藥    │1500  │華濟醫│甲○○│編號12至26為96年1月23日自華濟醫院處扣押（調查 │
  │    │              │顆    │院    │（華濟│局卷第4至7頁），其抽驗鑑定結果，見編號24說明。│
  │    │              │      │      │醫院特│                                              │                                                                        │                             │
  │    │              │      │      │助）  │                                              │                                                                        │                             │
  ├──┼───────┼───┼───┼───┼───────────────────────┤
  │ 13 │脈優錠偽藥    │60顆  │同上  │甲○○│                                              │
  │    │              │（起訴│      │      │                                              │
  │    │              │書誤為│      │      │                                              │
  │    │              │90顆）│      │      │                                              │
  ├──┼───────┼───┼───┼───┼───────────────────────┤
  │ 14 │脈優錠偽藥    │1090顆│同上  │甲○○│                                              │
  ├──┼───────┼───┼───┼───┼───────────────────────┤
  │ 15 │脈優錠偽藥    │116顆 │同上  │甲○○│                                              │
  │    │（半顆散裝）  │      │      │      │                                              │
  ├──┼───────┼───┼───┼───┼───────────────────────┤
  │ 16 │脈優錠偽藥    │221顆 │同上  │甲○○│                                              │
  │    │（單顆散裝）  │      │      │      │                                              │
  ├──┼───────┼───┼───┼───┼───────────────────────┤
  │ 17 │脈優錠偽藥    │117包 │同上  │甲○○│                                              │
  │    │（粉末裝）    │      │      │      │                                              │
  ├──┼───────┼───┼───┼───┼───────────────────────┤
  │ 18 │脈優錠偽藥    │228顆 │同上  │甲○○│                                              │
  │    │（空殼）      │      │      │      │                                              │
  ├──┼───────┼───┼───┼───┼───────────────────────┤
  │ 19 │脈優錠真品    │45顆  │同上  │甲○○│                                              │
  │    │（裸錠單顆）  │      │      │      │                                              │
  ├──┼───────┼───┼───┼───┼───────────────────────┤
  │ 20 │脈優錠真品    │9顆   │同上  │甲○○│                                              │
  │    │（裸錠半顆）  │      │      │      │                                              │
  ├──┼───────┼───┼───┼───┼───────────────────────┤
  │ 21 │脈優錠真品    │702顆 │同上  │甲○○│                                              │
  │    │              │      │      │      │                                              │
  ├──┼───────┼───┼───┼───┼───────────────────────┤
  │ 22 │脈優錠真品    │122顆 │同上  │甲○○│                                              │
  │    │（空殼）      │      │      │      │                                              │
  ├──┼───────┼───┼───┼───┼───────────────────────┤
  │ 23 │脈優錠        │6個   │同上  │甲○○│                                              │
  │    │（外包空盒）  │      │      │      │                                              │
  ├──┼───────┼───┼───┼───┼───────────────────────┤
  │ 24 │脈優錠偽藥    │930粒 │同上  │甲○○│外盒批號Ｚ000000000送驗（取自編號24扣押物），鑑│
  │    │外包裝批號：  │      │      │      │定結果：其外盒批號為Ｚ000000000，盒內鋁箔片包裝│
  │    │Ｚ000000000    │      │      │      │批號為Ｚ000000000，經比對真品包裝，認該藥品並非│
  │    │              │      │      │      │由輝瑞藥廠在台合法銷售之產品（真偽藥辨識說明為│
  │    │              │      │      │      │：偽藥之鋁箔包裝白色為完全光滑表面，真品之鋁箔│
  │    │              │      │      │      │包裝白色面則為網狀）。見95年11月20日鑑定聲明書│
  │    │              │      │      │      │（調查局卷第14至18頁）。                      │
  ├──┼───────┼───┼───┼───┼───────────────────────┤
  │ 25 │脈優錠偽藥    │20粒  │同上  │甲○○│                                              │
  │    │              │      │      │      │                                              │
  ├──┼───────┼───┼───┼───┼───────────────────────┤
  │ 26 │脈優錠偽藥    │234粒 │同上  │甲○○│                                              │
  │    │              │      │      │      │                                              │
  ├──┼───────┼───┼───┼───┼───────────────────────┤
  │ 27 │脈優錠偽藥    │520顆 │梅山鄉│王彩齡│編號27至29外盒批號均為Ｚ000000000，鑑定結果為：│
  │    │              │      │衛生所│      │該檢體非由輝瑞藥廠在台銷售之產品，應屬未經核准│
  │    │              │      │      │      │擅自製造或輸入之偽禁藥，見輝瑞藥廠96 年1月15日│
  │    │              │      │      │      │輝西藥（九六）法字第005號函說明（調查局卷第29 │
  │    │              │      │      │      │頁）                                          │
  ├──┼───────┼───┼───┼───┼───────────────────────┤
  │ 28 │脈優錠偽藥    │232顆 │同上  │王彩齡│同上                                          │
  │    │              │      │      │      │                                              │
  ├──┼───────┼───┼───┼───┼───────────────────────┤
  │ 29 │脈優錠偽藥    │30顆  │同上  │王彩齡│同上                                          │
  │    │              │      │      │      │                                              │
  │    │              │      │      │      │                                              │
  │    │              │      │      │      │                                              │
  ├──┼───────┼───┼───┼───┼───────────────────────┤
  │ 30 │脈優錠（真品）│480顆 │同上  │王彩齡│編號30、31批號均為Ｚ000000000。                │
  │    │              │      │      │      │鑑定結果：應屬真品，見輝瑞藥廠96年1月15日輝西 │
  │    │              │      │      │      │藥（九六）法字第005號函說明（調查局卷第29頁） │
  │    │              │      │      │      │                                              │
  ├──┼───────┼───┼───┼───┼───────────────────────┤
  │ 31 │脈優錠（真品）│30顆  │同上  │王彩齡│同上                                          │
  ├──┼───────┼───┼───┼───┼───────────────────────┤
  │ 32 │脈優錠偽藥    │24顆  │同上  │王彩齡│單顆無顯示批號                                │
  │    │（裸錠單顆）  │      │      │      │                                              │
  ├──┼───────┼───┼───┼───┼───────────────────────┤
  │ 33 │脈優錠偽藥    │5顆   │同上  │王彩齡│單顆無顯示批號                                │
  │    │（裸錠半顆）  │      │      │      │                                              │
  ├──┼───────┼───┼───┼───┼───────────────────────┤
  │ 34 │脈優錠包裝盒  │1個   │同上  │王彩齡│批號                                          │
  │    │（偽藥包裝盒）│      │      │      │Ｚ000000000                                    │
  └──┴───────┴───┴───┴───┴───────────────────────┘
附表三：（對照95年度他字第2338號第29頁扣押物品清單，即本
          院朴簡卷第75頁扣押物品清單）
  ┌──┬────┬───┬───┬─────┬─────────────────────────┐
  │編號│物品名稱│ 數量 │所有人│提出人（藥│  備    註                                        │
  │    │        │      │      │品來源）  │                                                  │
  ├──┼────┼───┼───┼─────┼─────────────────────────┤
  │ 1  │脈優錠  │219粒 │陳英仁│安定鄉衛生│鋁箔包裝批號：000000000號                         │
  │    │        │      │      │所        │鑑定結果：由台南縣安定鄉、東山鄉衛生所所扣之藥品與│
  │    │        │      │      │          │輝瑞藥廠之藥品包裝不同（依鑑定說明書比較分析結果為│
  │    │        │      │      │          │：鋁箔包裝白色面為光滑表面，真品之鋁箔包裝白色表面│
  │    │        │      │      │          │為網狀表面，且鋁箔包裝之裁切線不若真品明顯），應屬│
  │    │        │      │      │          │偽藥。見輝瑞藥廠96年1月25日輝西藥（九六）法字第009│
  │    │        │      │      │          │號函及函附鑑定說明書（調查局卷第30、31頁）        │
  ├──┼────┼───┼───┼─────┼─────────────────────────┤
  │ 2  │脈優錠  │51粒  │陳英仁│安定鄉衛生│同上                                              │
  │    │        │      │      │所        │                                                  │
  ├──┼────┼───┼───┼─────┼─────────────────────────┤
  │ 3  │脈優錠  │30粒  │陳英仁│安定鄉衛生│同上                                              │
  │    │        │      │      │所        │                                                  │
  ├──┼────┼───┼───┼─────┼─────────────────────────┤
  │ 4  │脈優錠  │295粒 │嶸登藥│東山鄉衛生│同上                                              │
  │    │        │      │品有限│所        │                                                  │
  │    │        │      │公司  │          │                                                  │
  ├──┼────┼───┼───┼─────┼─────────────────────────┤
  │ 5  │脈優錠  │30粒  │同上  │東山鄉衛生│同上                                              │
  │    │        │      │      │所        │                                                  │
  ├──┼────┼───┼───┼─────┼─────────────────────────┤
  │ 6  │脈優錠  │338粒 │同上  │東山鄉衛生│同上                                              │
  │    │        │      │      │所        │                                                  │
  └──┴────┴───┴───┴─────┴─────────────────────────┘

司法院資訊處製作；財團法人民間司法改革基金會備份。
